【裁判字號】    90,婚,486
【裁判日期】    901026
【裁判案由】    履行同居
【裁判全文】
臺灣臺北地方法院民事判決  九十年度婚字第四八六號
    原      告  乙○○
    被      告  甲○○
右當事人間請求履行同居事件，本院判決如左：
    主    文
被告應與原告同居。
訴訟費用由被告負擔。
    事    實
甲、原告方面：
  一、聲明：如主文所示。
  二、陳述：
  （一）兩造於民國八十五年結婚，尚未育有子女，婚後兩造約定以台北市○○○路
        ○段二０六號十一樓之二即原告之戶籍地為居住所，不料被告婚後長期滯留
        國外，置原告於不顧，期間多次返台皆未主動與原告聯絡，亦未支持原告家
        庭生活費用，家庭經濟開銷皆由原告負擔，被告更要求原告代償被告積欠之
        信用卡費用及其他在外積欠之各項費用，更有甚者，被告於九十年返台定居
        ，竟拒絕返回雙方約定之住所與原告同居，原告多次以存證信函催請被告返
        家履行同居，未獲置理，為此提起本件訴訟。
  （二）對於被告抗辯的陳述：原告確係因名下的車子被竊才報遺失；原告在台北市
        ○○路上班無法搬到台北縣林口；原告沒有拒絕與被告母親同住，原告照顧
        被告母親的時間比被告多；原告從無拒絕被告返家之真意，被告於九十年一
        月即入境返回臺灣，至同年八月二十一日出境，從未與原告同居，被告長期
        滯留國外不歸，縱返台亦與與原告聯繫，原告雖至為氣憤，惟無拒絕被告返
        家之意，並以存證信函催請被告履行同居義務，被告所辯洵無足採。
  三、證據：提出兩造戶籍謄本、被告匯出匯款申請書、信用卡通知、九十年一月十
      五日台北正義郵局存證信函第四一號、九十年六月二十七日第六００號及八十
      九年十二月三十日台北三四支局存證信函第二四二九號暨上開存證信函郵件回
      執、臺灣臺北地方法九十年度婚字第一六八號離婚事件九十年六月十九日言詞
      辯論筆錄。
乙、被告方面：被告未於最後言詞辯論期日到場，惟據被告前到場並提出書狀，其聲
    明、陳述如下：
  一、聲明：原告之訴駁回。
  二、陳述：
  （一）兩造婚前約定住大陸，被告婚後反悔。兩造未同居係原告八十九年一月四日
        拒絕被告回家迄今，一意顛倒黑白。又原告曾於九十年提起離婚之訴（案號
        九十年度婚字第一六八號），經惟審理證據不利於原告乃撤回，並於前訴訟
        失利後，於七月初寄發相隔不到一個月再提起履行同居之訴，干擾被告醫療
        程序，絕非善意要求履行同居。原告在九十年度婚字第一六八號訴訟失利後
        ，言明七個月讓被告治療身體再協調同居之事，不到一個月即改變初衷，逕
        行訴訟，令人不解。
  （二）被告受傷後有與原告住過，但原告打被告受傷的腳，被告受傷時也是由母親
        照顧，母親現在受傷住在台北縣林口，原告要被告與之同居，但不能帶母親
        同往，被告不願意回台北市○○○路與原告同居，被告請原告到台北縣林口
        的家中同居，被告可以負責接送原告上下班。
丙、本院依職權調閱本院九十年度婚字第一六八號離婚事件卷宗。
    理    由
甲、程序方面：
    被告未於言詞辯論期日到場，查無民事訴訟法第三百八十六各款所列情形之一，
    准原告聲請，由其一造辯論而為判決。
乙、得心證之理由：
  一、原告主張被告婚後滯留國外，置原告於不顧，期間多次返台皆未主動與原告聯
      繫，至九十年回臺灣定居，竟拒絕返回兩造約定之住所與原告同居等語。被告
      則以兩造婚前約定住大陸，被告婚後反悔；兩造未同居係原告八十九年一月四
      日拒絕被告回家迄今；被告請原告到台北縣林口的家中同居等語置辯。
  二、按修正前民法第一千零二條規定，妻以夫之住所為住所，贅夫以妻之住所為住
      所，但約定以妻之住所為住所，或妻以贅夫之住所為住所者，從其約定。嗣經
      修正夫妻之住所，由雙方共同協議之；未為協議或協議不成時，得聲請法院定
      之。法院為前項裁定前，以夫妻共同戶籍地推定為其住所，並於八十七年六月
      十七日公布施行。經查：
  （一）兩造於民國八十五年十月二十一日結婚，夫妻關係現仍存續中，有原告提出
        之戶籍謄本在卷可稽。又兩造婚後未設共同戶籍地，但同住在原告戶籍地之
        台北市○○○路○段二０六號十一樓之二，為兩造所不爭執之事實（參見九
        十年九月十九日言詞辯論筆錄），堪信兩造於民法修正前約定之同居處所為
        台北市○○○路○段二０六號十一樓之二。雖被告抗辯兩造約定居住在大陸
        或七個月後再談兩造婚姻之事云云，但並未舉證以實其說，被告抗辯即難採
        信。
  （二）被告陳述兩造共同居住在原告之戶籍地即台北市○○○路○段二０六號十一
        樓之二約二年餘，再兩造於新法修正後並未共同協議另定住所。惟觀諸被告
        於新法修正後之八十八年六月九日，其匯款時仍以上址作為聯絡地，有八十
        八年六月九日中國信託商業銀行匯出匯款申請書在卷可憑；被告工作上之客
        戶資料均放在台北市○○○路處（參見九十年九月十九日言詞辯論筆錄）；
        兩造結婚迄今未曾變換過工作，兩造亦未陳述家庭背景或成員自結婚以來有
        所不同，是依家庭背景與住所功能，兩造原來共同居住處所仍可為兩造同居
        處所，綜上所述，堪信至新法修正後台北市○○○路○段二０六號十一樓之
        二應為兩造履行同居之處所。
  （三）被告又抗辯原告應至臺北縣林口之家中同居，惟上開地址並非經兩造協議或
        法院所定之住所或兩造共同戶籍地，自非民法第一千零二條規定之婚姻住所
        ，參以兩造對從未在台北縣林口居住之事實並無爭執，被告復未證明何該址
        可為兩造同居處，被告此項抗辯委不足取。
  （四）被告另抗辯原告拒絕伊至上址履行同居義務，原告非善意請求履行同居云云
        ，惟觀之原告九十年一月十五日台北正義郵局第四十一號存證信函略以：台
        端（指被告）仍念及舊往夫妻情誼，想重新經營家庭，請台端於函到後十四
        日內返回台北住所，履行夫妻同居之義務；復於本院九十年婚字第一六八號
        離婚事件審理期間即九十年六月二十七日再以台北正義郵局第六００號存證
        信函請被告至上址履行同居義務，並表示願意給被告新鑰匙，重新經營夫妻
        關係，並撤回離婚之訴，有存證信函二件在卷可憑；惟被告於接獲存證信函
        從未與原告聯繫，以盡同居義務；況原告工作地點從未變更，亦未離開同居
        處所，被告有意履行非不可藉由電話等方法與原告聯絡，而進入同居處所，
        是被告以其沒有鑰匙為其不履行同居義務之理由，難謂正當。
  （五）被告又辯稱：被告及被告母親均生病尚待照顧及原告不願與其母親同住云云
        ，惟經原告否認；再被告亦未證明其母親生病或其車禍尚未痊癒致其無法與
        原告同居；其母親詹淑如於本院九十年婚字第一六八號兩造離婚事件中出庭
        證述，並未提及其生病，必須賴人照顧或原告拒絕與伊同住（參見本院九十
        年婚字第一六八號九十年五月十五日言詞辯論筆錄），亦非被告所得據為不
        履行同居義務之正當理由，被告抗辯不足取。
  （六）參之被告於九十年四月二十六日之本院九十年婚字第一六八號離婚事件中答
        辯略以：（原告）開始對被告採用騷擾戰術，．．．以電話疲勞轟炸，．．
        ．被告只好在醫生囑咐下切斷電話。．．．任何電話只要被原告找到，立刻
        被原告打到不能使用等語（見該事件被告九十年四月二十六日答辯狀），堪
        信被告在返回臺灣時，並未與原告聯絡，並刻意隱瞞居所，原告主張被告拒
        絕與之同居堪信為真實。
   （七）按夫妻互負同居之義務民法第一千零一條有明文規定。被告竟不履行同居
         義務，又無不能履行同居義務之正當理由，是原告本於夫妻關係，訴請被
         告履行同居，即有理由。
  三、被告另抗辯原告謊報遺失登記為原告名義之車輛云云，原告則稱車輛確實遺失
      等語，惟本院認此與兩造其餘主張及所提證據，不影響本件判斷，即毋庸一一
      贅述。
丙、結論：本件原告之訴為有理由，並依民事訴訟法第三百八十五條第一項前段、第
    七十八條，判決如主文。
中      華      民      國    九十      年      十      月    二十六    日
                                  家事法庭法      官  林妙黛
右為正本係照原本作成。
如對本判決上訴，須於判決送達後二十日之不變期間內，向本院提出上訴狀。
中      華      民      國    九十      年      十      月    二十九    日
                                          書  記  官  張進益


司法院資訊處製作；財團法人民間司法改革基金會備份。
